【裁判字號】    99,訴,3050
【裁判日期】    991129
【裁判案由】    大陸人民條例等
【裁判全文】
臺灣板橋地方法院刑事判決              99年度訴字第3050號
公  訴  人  臺灣板橋地方法院檢察署檢察官
被      告  陳愛平  大陸地區.
            盧文
上列被告等因違反臺灣地區與大陸地區人民關係條例等案件，經
檢察官提起公訴（99年度偵字第19528 號），本院受理後被告等
為有罪之陳述，經合議庭裁定由受命法官獨任進行簡式審判程序
，判決如下：
    主  文
陳愛平共同犯行使使公務員登載不實文書罪，處有期徒刑肆月，
如易科罰金，以銀元佰元即新臺幣玖佰元折算壹日，減為有期
徒刑貳月，如易科罰金，以銀元佰元即新臺幣玖佰元折算壹日
。
盧文共同犯臺灣地區與大陸地區人民關係條例第七十九條第一
項之使大陸地區人民非法進入臺灣地區罪，處有期徒刑陸月，如
易科罰金，以銀元佰元即新臺幣玖佰元折算壹日，減為有期徒
刑月，如易科罰金，以銀元佰元即新臺幣玖佰元折算壹日。
    事  實
一、盧文明知陳愛平係大陸地區人民，非經主管機關許可不得
    進入臺灣地區，復明知與陳愛平間並無結婚之真意，竟因張
    朝欽（俟到案後另行審結）以新臺幣（下同）10萬元之報酬
    招攬，而與張朝欽基於使大陸地區女子藉由假結婚方式非法
    進入臺灣地區及行使使公務員登載不實文書之犯意聯絡，及
    與陳愛平共同基於行使使公務員登載不實文書之犯意聯絡，
    由張朝欽陪同盧文於民國89年6 月19日前往大陸地區福建
    省福州市，並由盧文於同年7 月11日與無結婚真意之陳愛
    平辦理結婚手續，迨領得大陸地區所發給之結婚公證書，辦
    妥結婚登記後，張朝欽、盧文隨即返臺，張朝欽並持該結
    婚公證書向財團法人海峽交流基金會取得認證證明後，於89
    年8 月30日與盧文至臺北縣板橋市戶政事務所，辦理盧文
    與陳愛平於89年7 月11日結婚之戶籍登記，使該管公務員
    將此不實之結婚事項登載於其職務上所掌之戶籍登記簿、戶
    口名簿及盧文之國民身分證。張朝欽並代填具「大陸地區
    人民入出臺灣地區申請書」，以陳愛平來臺團聚為由，向內
    政部警政署入出境管理局（已於96年1 月2 日改制為內政部
    入出國及移民署，以下仍依行為時之編制稱入出境管理局）
    申請陳愛平入境，使陳愛平得於89年10月5 日以探親為由獲
    准入境臺灣，足以生損害於戶政機關對於戶籍管理之正確性
    。
二、案經彰化縣警察局芳苑分局報請臺灣板橋地方法院檢察署檢
    察官偵查起訴，經本院合議庭裁定以簡式審判程序審理。
    理  由
一、上揭犯罪事實，業據被告陳愛平、盧文於本院審理時坦承
    不諱，並有中華人民共和國福建省福州市公證處公證書、結
    婚證明書、財團法人海峽交流基金會證明、被告陳愛平之中
    華民國臺灣地區旅行證、大陸地區人民資訊管理系統資料及
    大陸地區人民明細資料、陳愛平與盧文之結婚登記申請書
    各1 件附卷可稽，足認被告等自白與事實相符，罪證明確，
    犯行均堪認定。
二、新舊法律之比較適用：
  (一)按被告為上揭行為後，臺灣地區與大陸地區人民關係條例第
    79條關於違反同條例第15第1 款所規範之使大陸地區人民非
    法進入臺灣地區之處罰規定業經變更。次按被告盧文行為
    時之同條例第79條第1 項規定：「違反第十五條第一款規定
    者，處五年以下有期徒刑、拘役或科或併科新臺幣五十萬元
    以下罰金」；而92年10月29日修正、同年12月31日施行（以
    下均簡稱「92年12月31日修正施行」）後之同條例第79條第
    1 、2 項則規定：「違反第十五條第一款規定者，處一年以
    上七年以下有期徒刑，得併科新臺幣一百萬元以下罰金；意
    圖營利而犯前項之罪者，處三年以上十年以下有期徒刑，得
    併科新臺幣五百萬元以下罰金」。經比較修正前、後之規定
    ，以修正前之規定較有利於被告盧文，是應依修正前即被
    告盧文行為時之臺灣地區與大陸地區人民關係條例第79條
    第1 項規定處斷。
  (二)又被告為上揭行為後，刑法部分條文業於94年2 月2 日修正
    公布，並自95年7 月1 日起施行（以下均簡稱「95年7 月1
    日修正施行」），又刑法施行法增訂第1 條之1 ，亦於95年
    6 月14日修正公布，同年7 月1 日起施行。按行為後法律有
    變更者，適用行為時之法律，但行為後之法律有利於行為人
    者，適用最有利於行為人之法律，刑法第2 條第1 項定有明
    文。次按本次刑法修正之比較新舊法，應就罪刑有關之共犯
    、未遂犯、想像競合犯、牽連犯、連續犯、結合犯，以及累
    犯加重、自首減輕暨其他法定加減原因（如身分加減）與加
    減例等一切情形，綜其全部罪刑之結果而為比較，最高法院
    95年度第8 次刑庭會議著有決議可資參照。經查：
  1.刑法第214 條使公務員登載不實罪法定刑罰金部分，依修正
    前刑法第33條第5 款規定：「罰金：（銀元）一元以上」，
    而銀元與新臺幣間之折算，依現行法規所定貨幣單位折算新
    臺幣條例規定，以銀元一元折算新臺幣三元；修正後刑法第
    33條第5 款則規定：「罰金：新臺幣一千元以上，以百元計
    算之」，經比較新舊法之規定，修正後刑法第33條第5 款所
    定罰金之最低數額，較之修正前提高，自以修正前刑法第33
    條第5 款規定有利於被告。
  2.修正後刑法第55條關於牽連犯之規定業經刪除，則被告所犯
    各罪，即應予分論併罰，比較新舊法結果，以適用被告行為
    時即修正前刑法第55條牽連犯之規定，較有利於被告。
  3.綜上法律修正前後之整體比較，揆諸前揭最高法院決議及修
    正後刑法第2 條第1 項之「從舊從輕」原則，適用94年2 月
    2 日修正後之刑法，對被告並未較有利，自應適用修正前刑
    法之相關規定。
  4.按修正後刑法第2 條第1 項之規定，係規範行為後「法律變
    更」所生新舊法比較適用之準據法，故如被告行為後刑法條
    文之修正，對於被告並無有利或不利之情形者（例如新舊法
    處罰輕重相同，犯罪構成要件亦無寬嚴之別等），即無適用
    修正後刑法第2 條第1 項之規定比較新舊法適用之問題，最
    高法院95年度臺上字第5589號判決意旨可供參照。據此，被
    告行為後，刑法第28條關於共同正犯之規定，僅將原條文之
    「實施」改為「實行」，用以確認共謀共同正犯之處罰，此
    條文用語之修正，並不影響本件之論罪科刑，不生新舊法比
    較適用之問題，應適用裁判時之刑法第28條規定。
  5.關於有期徒刑易科罰金之折算標準，修正前刑法第41條第1
    項前段原規定：「犯最重本刑為五年以下有期徒刑以下之刑
    之罪，而受六個月以下有期徒刑或拘役之宣告，因身體、教
    育、職業、家庭之關係或其他正當事由，執行顯有困難者，
    得以一元以上三元以下折算一日，易科罰金」，依當時有效
    之罰金罰鍰提高標準條例第2 條（已於95年7 月1 日刪除生
    效）前段規定，就上開數額提高為100 倍折算1 日，亦即修
    正前刑法第41條第1 項前段所規定之易科罰金折算標準，係
    以銀元100 元至300 元折算1 日，依現行法規所定貨幣單位
    折算新臺幣條例第2 條規定折算為新臺幣後，係以新臺幣30
    0 元至900 元折算1 日；而修正後刑法第41條第1 項前段則
    規定：「犯最重本刑為五年以下有期徒刑以下之刑之罪，而
    受六個月以下有期徒刑或拘役之宣告者，得以新臺幣一千元
    、二千或三千元折算一日，易科罰金」，亦即修正後刑法第
    41條第1 項前段所規定之易科罰金折算標準，係以新臺幣1,
    000 元、2,000 元或3,000 元折算1 日；比較新舊法之結果
    ，修正後之規定，並未較有利於被告，依刑法第2 條第1 項
    前段之規定，自應適用修正前刑法第41條第1 項前段、修正
    前罰金罰鍰提高標準條例第2 條規定，就本件被告所宣告之
    有期徒刑諭知易科罰金之折算標準。
三、論罪科刑部分：
  (一)臺灣地區與大陸地區人民關係條例第79條第1 項對於違反同
    條例第15條第1 款所定不得使大陸地區人民非法進入臺灣地
    區之處罰，旨在防止大陸地區人民非法進入臺灣地區，以維
    護臺灣地區之安全與安定；所稱「非法」，自應從實質上之
    合法性予以判斷，凡評價上違反法秩序之方法，均屬「非法
    」。參照行政程序法第119 條第1 款、第2 款規定，受益人
    以詐欺、脅迫或賄賂方法，使行政機關作成行政處分者；或
    對重要事項提供不正確資料或為不完全陳述，致使行政機關
    依該資料或陳述而作成行政處分者，其信賴不值得保護。故
    在大陸地區通謀虛偽結婚，以不實之結婚證明辦理相關戶籍
    登記、入境等手續，憑以進入臺灣地區，其所持之入境許可
    文件雖係入出境主管機關所核發形式上為合法，但因以詐欺
    方法而取得，即不具實質上之合法性，仍屬非法進入臺灣地
    區，最高法院94年度臺上字第1064號判決可資參照。次按臺
    灣地區與大陸地區人民關係條例第79條第1 項所定違反同條
    例第15條第1 款規定之使大陸地區人民非法進入臺灣地區罪
    ，凡非經合法手續進入者皆包含之，本件被告盧文使大陸
    地區人民以假結婚而入境之方式進入臺灣地區，即該當本罪
    。
  (二)再按刑法第214 條所謂使公務員登載不實事項於職務上所掌
    之公文書罪，須一經他人之聲明或申報，公務員即有登載之
    義務，並依其所為之聲明或申報予以登載，而屬不實之事項
    者，始足構成，若其所為聲明或申報，公務員尚須為實質之
    審查，以判斷其真實與否，始得為一定之記載者，即非本罪
    所稱之使公務員登載不實（最高法院73年臺上字第1710號判
    例意旨參照）。本案戶政事務所對戶籍登記之申請僅有形式
    審查權限，此觀諸戶籍法第76條申請人故意為不實之申請，
    應處新臺幣3 千元以上9 千元以下罰鍰即知。是被告盧文
    為使陳愛平得以進入臺灣地區，即由盧文與陳愛平先虛偽
    結婚，取得大陸地區之結婚公證書後，回臺申請辦理登記結
    婚而使我國戶政機關憑以登載上開虛偽不實之結婚、配偶資
    料於其職務上所製作之戶籍登記簿上，並據以核發領得之配
    偶欄已登載為盧文之不實戶籍謄本、戶口名簿等公文書後
    ，持向境管局行使，使陳愛平得以進入臺灣地區探親，足以
    生損害於我國戶政機關對戶籍及境管局對出入境管理之正確
    性。
  (三)核被告盧文所為，係犯修正前臺灣地區與大陸地區人民關
    係條例第79條第1 項之使大陸地區人民非法進入臺灣地區罪
    及刑法第216 條、第214 條行使使公務員登載不實文書罪；
    核被告陳愛平所為，係犯刑法第216 條、第214 條行使使公
    務員登載不實文書罪。被告等所犯使公務員登載不實之低度
    行為，應為行使之高度行為所吸收，不另論罪。被告盧文
    與張朝欽間，就上揭違反規定使大陸地區人民非法進入臺灣
    地區之犯行；被告盧文、陳愛平與張朝欽間，就上揭行使
    使公務員登載不實文書之犯行，均有犯意聯絡及行為分擔，
    皆為共同正犯。又被告盧文所犯上開行使使公務員登載不
    實文書罪及違反規定使大陸地區人民非法進入臺灣地區罪間
    有方法、目的之牽連關係，為牽連犯，應從一重之違反規定
    使大陸地區人民非法進入臺灣地區罪處斷。爰審酌被告盧文
    以辦理假結婚之方式，使大陸地區人民陳愛平非法進入臺
    灣地區，破壞兩岸人民交流之管制，對於臺灣地區之安全及
    社經秩序造成潛在影響，又被告盧文、陳愛平行使使公務
    員登載不實文書，損害戶政作業之確實，均值非難，惟念其
    等之智識程度、犯罪動機、手段、目的，兼衡所得利益尚非
    至鉅及犯罪均能坦承犯行之態度等一切情狀，分別量處如主
    文所示之刑，併諭知易科罰金之折算標準，以示懲儆。又本
    件被告等犯罪時間在96年4 月24日以前，合於中華民國九十
    六年罪犯減刑條例所定得予減刑之規定，均應依同條例第2
    條第1 項第3 款之規定減刑如主文所示，併諭知易科罰金之
    折算標準，附此敘明。
四、公訴意旨雖另以被告陳愛平之行為亦涉違反修正前臺灣地區
    與大陸地區人民關係條例第15條第1 項規定，而犯同條例第
    79條第1 項之使大陸地區人民非法進入臺灣地區罪嫌等語。
    惟按臺灣地區與大陸地區人民關係條例第15條第1 款之違法
    型態係「使大陸地區人民非法進入臺灣地區」，即處罰對象
    必以該非法進入之該大陸地區人民以外之人為限，是被告陳
    愛平既為非法進入臺灣地區之客體，即無從以上開罪名相繩
    ，自難認為會與被告盧文及張朝欽等成立共犯關係，檢察
    官認被告陳愛平之行為亦構成該條例之罪等語，顯有誤會，
    並不足採，此部分原應為無罪之諭知，但因檢察官認被告陳
    愛平此部分倘成立犯罪，則與前述有罪部分有牽連犯之裁判
    上一罪關係，爰不另為無罪之諭知。
據上論斷，應依刑事訴訟法第273 條之1 第1 項、第299 條第1
項前段，臺灣地區與大陸地區人民關係條例第79條第1 項（修正
前），刑法第2 條第1 項前段、第28條、第55條（修正前）、第
216 條、第214 條、第41條第1 項前段（修正前），刑法施行法
第1 條之1 ，廢止前罰金罰鍰提高標準條例第2 條，現行法規所
定貨幣單位折算新臺幣條例第2 條，中華民國九十六年罪犯減刑
條例第2 條第1 項第3 款、第7 條、第9 條，判決如主文。
本案經檢察官林慈雁到庭執行職務
中    華    民    國    99    年    11    月    29    日
                  刑事第十庭    法  官  張江澤
以上正本證明與原本無異。
如不服本判決，應於判決送達後10日內敘明上訴理由，向本院提
出上訴狀 (應附繕本) ，上訴於臺灣高等法院。其未敘述上訴理
由者，應於上訴期間屆滿後20日內向本院補提理由書「切勿逕送
上級法院」。
                                書記官  梁宜庭
中    華    民    國    99    年    12    月    6     日
附錄本案論罪科刑法條全文：
修正前臺灣地區與大陸地區人民關係條例第15條
左列行為不得為之：
一  使大陸地區人民非法進入臺灣地區。
二  招攬臺灣地區人民未經許可使之進入大陸地區。
三  使大陸地區人民在臺灣地區從事未經許可或與許可目的不符
    之活動。
四  僱用或留用大陸地區人民在臺灣地區從事未經許可或與許可
    範圍不符之工作。
五  居間介紹他人為前款之行為。
修正前臺灣地區與大陸地區人民關係條例第79條
違反第十五條第一款規定者，處五年以下有期徒刑、拘役或科或
併科新台幣五十萬元以下罰金。
以犯前項之罪為常業者，處一年以上七年以下有期徒刑，得併科
新台幣一百萬元以下罰金。
第一項之未遂犯罰之。
刑法第214條
明知為不實之事項，而使公務員登載於職務上所掌之公文書，足
以生損害於公眾或他人者，處三年以下有期徒刑、拘役或五百元
以下罰金。
刑法第216條
行使第二百十條至第二百十五條之文書者，依偽造、變造文書或
登載不實事項或使登載不實事項之規定處斷。

司法院資訊處製作；財團法人民間司法改革基金會備份。
